ACORDAO-COMPLETO-2438105

ACÓRDÃO 13905/2020 ATA 43/2020 - SEGUNDA CÂMARA

VISTOS, relatados e discutidos estes autos que cuidam de processo de contas anuais do Agência Brasileira Gestora de Fundos Garantidores e Garantias S.A., relativo ao exercício de 2018.
ACORDAM os Ministros do Tribunal de Contas da União, reunidos em Sessão da Segunda Câmara, diante das razões expostas pelo Relator, em:
9.1. com fundamento nos arts. 1º, inciso I; 16, inciso I; 17 e 23, inciso I, da Lei 8.443/1992 c/c os arts. 1º, inciso I; 207 e 214, inciso I, do Regimento Interno do TCU, julgar regulares as contas dos responsáveis abaixo listados, dando-lhes quitação plena:
	Nome 
	CPF

	Fabiana Vieira Lima
	XXX.570.086-XX

	Fernando Vitor dos Santos Sawczuk
	XXX.640.097-XX

	Guilherme Estrada Rodrigues
	XXX.708.736-XX

	Helena Mulim Venceslau
	XXX.979.301-XX

	Igor Nogueira Calvet
	XXX.097.403-XX

	Marcelo Leandro Ferreira
	XXX.919.477-XX

	Marcelo Pinheiro Franco
	XXX.092.737-XX

	Pedro Maciel Capeluppi
	XXX.279.206-XX

	Ronaldo Camillo
	XXX.610.228-XX

	Santiago Irazabal Mourão
	XXX.424.761-XX

9.2. excluir do rol de responsáveis os seguintes gestores, haja vista que não se enquadram em nenhum dos incisos do art. 10 da IN-TCU 63/2010, posto não haverem ocupado, durante o exercício de 2018, cargos responsáveis pela prática de atos de gestão:
	Nome 
	CPF

	Antonio Jose Chatak Carmelo
	XXX.720.091-XX

	Emerson Guimarães Dal Secchi
	XXX.601.201-XX

	Ernesto Lozardo
	XXX.398.838-XX

	Helio do Vale Ribeiro
	XXX.365.058-XX

	Heriberto Henrique Vilela do Nascimento
	XXX.227.887-XX

	Manoel Joaquim de Carvalho Filho
	XXX.994.521-XX

	Rodrigo Pereira Mello
	XXX.886.211-XX

	Vera Lucia de Melo
	XXX.210.406-XX

	Viviane de Faria
	XXX.619.821-XX

9.3. enviar cópia do presente Acórdão para a Agência Brasileira Gestora de Fundos Garantidores e Garantias S.A.., informando que a presente deliberação, acompanhada do Relatório e do Voto que a fundamenta, está disponível para a consulta no endereço www.tcu.gov.br/acordaos, além de esclarecer que, caso requerido, o TCU poderá fornecer sem custos as correspondentes cópias, de forma impressa;
9.4. com fundamento no art. 169, inciso V, do RI/TCU, arquivar os presentes autos.

Prestação de contas anuais da Agência Brasileira Gestora de Fundos Garantidores e Garantias S.A., relativo ao exercício de 2018.

Segunda Câmara

3. Interessados/Responsáveis:
3.1. Responsáveis: Antonio Jose Chatack Carmelo (XXX.720.091-XX); Emerson Guimarães Dal Secchi (XXX.601.201-XX); Ernesto Lozardo (XXX.398.838-XX); Fabiana Vieira Lima (XXX.570.086-XX); Fernando Vitor dos Santos Sawczuk (XXX.640.097-XX); Guilherme Estrada Rodrigues (XXX.708.736-XX); Helena Mulim Venceslau (XXX.979.301-XX); Helio do Vale Ribeiro (XXX.365.058-XX); Heriberto Henrique Vilela do Nascimento (XXX.227.887-XX); Igor Nogueira Calvet (XXX.097.403-XX); Manoel Joaquim de Carvalho Filho (XXX.994.521-XX); Marcelo Leandro Ferreira (XXX.919.477-XX); Marcelo Pinheiro Franco (XXX.092.737-XX); Pedro Maciel Capeluppi (XXX.279.206-XX); Rodrigo Pereira de Mello (XXX.886.211-XX); Ronaldo Camillo (XXX.610.228-XX); Santiago Irazabal Mourao (XXX.424.761-XX); Vera Lucia de Melo (XXX.210.406-XX); Viviane de Faria (XXX.619.821-XX).

13.1. Ministros presentes: Ana Arraes (Presidente), Augusto Nardes, Aroldo Cedraz e Raimundo Carreiro (Relator).
13.2. Ministros-Substitutos presentes: Marcos Bemquerer Costa e André Luís de Carvalho.

RAIMUNDO CARREIRO

Transcrevo a seguir, nos termos do art. 1º, § 3º, inciso I, da Lei nº 8.443/92, a instrução lavrada no âmbito da Secretaria de Controle Externo da Administração Indireta no Estado do Rio de Janeiro (peça 13) , cujas conclusões contaram com a anuência do corpo diretivo daquela unidade técnica (peças 14 e 15) , bem como do MP/TCU, representado pelo Subprocurador-Geral Paulo Soares Bugarin (peça 16) .
"INTRODUÇÃO
Cuidam os autos de prestação ordinária de contas da Agência Brasileira Gestora de Fundos Garantidores e Garantias S.A. - ABGF, relativa ao exercício de 2018, nos termos do art. 70 da Constituição Federal de 1988, do art. 7º da Lei 8.443/1992 (Lei Orgânica do TCU - LOTCU) e dos arts. 188, 189 e 194 da Resolução TCU 246/2011 (Regimento Interno do TCU - RITCU) , além das seguintes normas:
Resolução TCU (Res-TCU) 234/2010 (alterada pela Res-TCU 244/2011) ;
Instrução Normativa TCU (IN-TCU) 63/2010 (alterada pela IN-TCU 72/2013) ;
Decisões Normativas TCU 170/2018 e 172/2018;
Portaria TCU (Prt -TCU) 369/2018.
O processo de contas foi organizado de forma individual, conforme inciso I do art. 5º da IN-TCU 63/2010, de acordo com as orientações previstas no anexo da Prt-TCU 369/2018.
A presente instrução processual destina-se à emissão de parecer conclusivo quanto à regularidade, regularidade com ressalva ou irregularidade das contas apresentadas pelos gestores responsáveis pela unidade prestadora de contas (UPC) , consoante art. 8º da Res-TCU 234/2010.
HISTÓRICO
De acordo com o Relatório de Gestão apresentado (peça 1, p. 14) , a Agência Brasileira Gestora de Fundos Garantidores e Garantias S.A. - ABGF, criada pelo Decreto n. 7.976/2013 autorizado na Lei n. 12.712/2012, é uma empresa pública do Governo Federal, subsidiária integral da União, vinculada até 2018 ao Ministério do Planejamento, Desenvolvimento e Gestão (a partir de 2019, Ministério da Economia) , tendo como missão formal, em 2018, atuar na prestação de garantias, com foco no empreendedorismo e na inovação, para dinamizar as exportações, desenvolver a infraestrutura e complementar as atividades do mercado segurador privado. Para tanto, foi instituída como uma Sociedade Anônima de Capital Fechado, sendo que seu Estatuto prevê, inclusive, os seguintes objetivos sociais: 
	I. a concessão de garantias contra riscos listados no inciso I do Art. 38 da Lei nº 12.712, de 2012;
II.	a constituição, administração, gestão e representação de fundos garantidores, de outros fundos de interesse da União e demais fundos previstos na Lei nº 12.712, de 2012;
III.	a constituição, administração, gestão e representação de fundos que tenham por único objetivo a cobertura suplementar dos riscos de seguro rural nas modalidades agrícola, pecuária, aquícola e florestal, desde que autorizada pela legislação aplicável aos seguros privados, observadas as disposições estabelecidas pelo órgão regulador de seguros;
IV.	a constituição, a administração, a gestão e a representação do fundo de que trata o art. 10 da Lei nº 8.374, de 30 de dezembro de 1991, observadas as disposições estabelecidas pelo órgão regulador de seguros;
V.	gestão do Fundo de Estabilidade do Seguro Rural - FESR até a completa liquidação das obrigações desse Fundo, observadas as regras estabelecidas pelo Conselho Nacional de Seguros Privados - CNSP, conforme previsto no art. 18 da Lei Complementar nº 137, de 26 de agosto de 2010; 
VI.	a execução de todos os serviços relacionados ao seguro de crédito à exportação, inclusive análise, acompanhamento, gestão das operações de prestação de garantia e de recuperação de créditos sinistrados, nos termos do art. 4º da Lei nº 6.704, de 26 de outubro de 1979. 
Embora seja uma ocorrência superveniente, cabe aqui registrar que, conforme fato relevante (peça 12) , o Diário Oficial da União de 2/9/2019 publicou a Resolução PPI nº 62 de 21/8/2019, que qualifica a ABGF no âmbito do Programa de Parcerias de Investimentos - PPI da Presidência da República e dispõe sobre sua inclusão no Programa Nacional de Desestatização - PND. Em 6/9/2019, o Diário Oficial da União publicou o Decreto nº 10.007, designando o Banco Nacional de Desenvolvimento Econômico e Social (BNDES) como responsável pela execução e acompanhamento dos atos necessários à desestatização.
Convém, ainda, para que se evitem equívocos, mencionar que a pessoa jurídica Agência Brasileira Gestora de Fundos Garantidores e Garantias S.A.- ABGF não é sucessora jurídica da pessoa jurídica Seguradora Brasileira de Créditos à Exportação - SBCE, fato este reconhecido por esta Corte conforme Acórdão 1520/2018-TCU-Plenário (peça 11) .
AVALIAÇÃO DA CONFORMIDADE DAS PEÇAS QUE COMPÕEM O PROCESSO
Analisando a prestação de contas, constata-se que o processo apresenta as peças e respectivos conteúdos exigidos pelo art. 13 da IN TCU 63/2010 (alterada pela IN-TCU 72/2013) , normativo vigente à época de sua elaboração, pelas DN-TCU n. 170/2018 e n. 172/2018; e pela Portaria TCU 369/2018, conforme relação a seguir:
	Documento do Processo
	Peça 
	Páginas

	Rol de Responsáveis 
	2
	1-4

	Relatório de Gestão 
	1
	1-72

	Demonstrações Contábeis
	1
	51-71

	Relatório do Auditor Independente sobre as Demonstrações Contábeis 
	5
	1-4

	Parecer de Colegiado (Conselho de Administração) 
	4
	1

	Relatório de Auditoria do Controle Interno (Avaliação) 
	6
	1-22

	Certificado de Auditoria do Controle Interno 
	7
	 1-3

	Pronunciamento do Ministro de Estado 
	9
	1

A auditoria interna - AUDIT da ABGF registrou, em conclusão de seu parecer (peça 3, p. 1-6) , que o Relatório de Gestão, relativo ao exercício de 2018, encontra-se coerente com as informações e documentos fornecidos e em conformidade com as Decisões Normativas TCU 170/2018 e 172/2018; Portaria TCU 369/2018 e orientações divulgadas pelo Tribunal de Contas da União - TCU no sistema e-contas.
	Na opinião dos auditores independentes (peça 5, p. 1-4) , as demonstrações contábeis da Agência Brasileira Gestora de Fundos Garantidores e Garantias S.A - ABGF apresentam, adequadamente, em todos os aspectos relevantes, a posição patrimonial e financeira da empresa, em 31 de dezembro de 2018, o desempenho de suas operações e os seus fluxos de caixa para o exercício findo nessa data, de acordo com as práticas contábeis adotadas no Brasil.
O Conselho de Administração da Agência Brasileira Gestora de Fundos Garantidores e Garantias S.A.-ABGF, no uso de suas atribuições legais e estatutárias, manifestou-se pela aprovação do Relatório de Gestão, referente ao exercício de 2018, autorizando o seu envio ao Tribunal de Contas da União (peça 4, p.1) .
O detalhamento do relatório de auditoria - avalição (peça 6 p. 1-22) , com os principais achados e recomendações, encontra-se no tópico que trata do exame técnico das contas.
No certificado de auditoria (peça 7, p. 1-3) , assim se manifestou o representante da CGU:
11.1 Considerando as evidências constantes do Relatório de Auditoria, a opinião da UAIG é a certificação pela REGULARIDADE, tendo em vista não terem sido registrados achados de auditoria com impactos relevantes que comprometam os objetivos da Unidade. 
11.2 Consignando que: o Ministro de Estado deveria ser informado de que as peças sob a responsabilidade da CGU estavam inseridas no Sistema e-Contas do TCU, com vistas à obtenção do Pronunciamento Ministerial de que trata o art. 52 da Lei n.º 8.443/92, e posterior remessa ao Tribunal de Contas da União, por meio do mesmo sistema.
O Ministro de Estado da Economia declarou haver tomado conhecimento do conteúdo das contas de 2018 e das conclusões da Controladoria-Geral da União contidas no Relatório de Avaliação no Certificado de Auditoria Anual de Contas nº 201902178, referentes à gestão da Agência Brasileira Gestora de Fundos Garantidores e Garantias S.A - ABGF, que foi avaliada como REGULAR, tendo em vista não terem sido registrados achados de auditoria com impactos relevantes que comprometam os objetivos da Unidade. em conformidade com o art. 10 da Instrução Normativa TCU nº 63/2010; e determinou, que fossem encaminhadas, as referidas contas, por meio do Sistema e-Contas, ao Tribunal de Contas da União, para julgamento, na forma prevista no inciso II do art. 71 da Constituição Federal.
ROL DE RESPONSÁVEIS (peça 2, p. 1-5) 
Constam do rol de responsáveis, apresentado pela Agência Brasileira Gestora de Fundos Garantidores e Garantias S.A. - ABGF, em conformidade com a legislação, com as orientações do Sistema e-Contas e com o art. 10 da IN TCU 63/2010,  os seguintes gestores: o dirigente máximo da unidade jurisdicionada (Diretor Presidente, de acordo com o inciso I do art. 10 da IN-TCU 63/2010) ; os membros de diretorias ou ocupantes de cargo de direção no nível de hierarquia imediatamente inferior e sucessivo ao do dirigente máximo, com base na estrutura de cargos aprovada para a unidade jurisdicionada (membros da Diretoria Executiva, de acordo com o inciso II da IN-TCU 63/2010) e os membros de órgão colegiado que, por definição legal, regimental ou estatutária, seja responsável por ato de gestão (membros do Conselho de Administração, de acordo com o inciso III da IN-TCU 63/2010) .
Todavia, do mesmo rol de responsáveis, constam gestores que não se enquadram em nenhum dos incisos do art. 10 da IN-TCU 63/2010, haja vista que não desempenharam funções responsáveis pela prática de atos de gestão, a saber: membros do Conselho Fiscal e membros do Comitê de Auditoria. São eles: Antonio Jose Chatak Carmelo (CPF XXX.720.091-XX) ; Emerson Guimarães Dal Secchi (CPF XXX.601.201-XX) ; Ernesto Lozardo (CPF XXX.398.838-XX) ; Helio do Vale Ribeiro (CPF XXX.365.058-XX) ; Heriberto Henrique Vilela do Nascimento (CPF XXX.227.887-XX) ; Manoel Joaquim de Carvalho Filho (CPF XXX.994.521-XX) ; Rodrigo Pereira Mello (CPF XXX.886.211-XX) ; Vera Lucia de Melo (CPF XXX.210.406-XX; Viviane de Faria (CPF XXX.619.821-XX) .    
Desta forma, propor-se-á, na proposta de encaminhamento ao final desta instrução, sua exclusão do rol de responsáveis. 
   
PROCESSOS CONEXOS
- TC Processo 029.532/2016-7
Trata-se de processo de contas anuais da ABGF, relativo ao exercício de 2015, que encontra-se atualmente sobrestado, aguardando o desfecho do TC Processo 015.843/2018-1, haja vista que este processo pode afetar o mérito das contas dos responsáveis.
Ao propor o sobrestamento do TC Processo 029.532/2016-7, o Diretor responsável pelo feito assim se manifestou (peça 17, p. 4 daqueles autos) :
8. Em um desses apartados, TC Processo 015.843/2018-1, originário do cumprimento do item 9.6 do acórdão supramencionado, realizar-se-ão responsabilizações, pela irregularidade naquele item retratada, dos gestores da ABGF de julho de 2014 até dezembro de 2016, conforme consulta à instrução constante da peça 74 do mencionado apartado. 
9. Portanto, houve indicação, no TC Processo 032.888/2016-3, da existência de irregularidade sucedida no exercício de 2015, a qual acarretará a responsabilização de agentes públicos da entidade, subsistindo inequívoco impacto às presentes contas. 
10. Considerando, então, que o desfecho do TC Processo 015.843/2018-1 pode afetar o mérito das presentes contas, recomenda-se o sobrestamento destes autos, até que seja proferida decisão definitiva no âmbito daquele processo. (grifou-se) 
Desta forma, como as supostas irregularidades se referem a períodos anteriores ao das presentes contas (que são do exercício de 2018) , conclui-se que o TC Processo 015.843/2018-1 não impacta o presente processo, não constituindo, portanto, motivo para o seu sobrestamento. 
   
DO EXAME DAS CONTAS
Em que pese a grande amplitude das perspectivas de atuação da ABGF, para as quais os aprimoramentos de suas estruturas de governança parecem almejar adequado alicerce, em termos de viabilidade econômico financeira e de geração de receitas, em 2018, quatro são as suas fontes significativas, relacionadas ao comércio exterior, infraestrutura, agronegócio e gestão de sua liquidez e ativos financeiros.
A ABGF é contratada pelo governo federal para execução de serviços relacionados ao Seguro de Crédito à Exportação - SCE, amparada pelo Fundo de Garantia à Exportação - FGE, cuja natureza é contábil e destina-se a efetuar a cobertura de garantias prestadas pela União nessas operações de exportação. Seu patrimônio líquido em dezembro de 2018 aproximava-se de R$ 30 bilhões, segundo o Relatório de Gestão da ABGF.
No que se refere ao segmento de infraestrutura, a ABGF administra o Fundo Garantidor de Infraestrutura - FGIE, fundo de natureza privada cujo patrimônio líquido, em dezembro de 2018, atingiu R$ 619,8 milhões, apresentando perspectivas de dobrar sua carteira com base nos projetos de infraestrutura em análise.
Em relação ao agronegócio, a ABGF administra o Fundo de Estabilização do Seguro Rural - FESR, também um fundo de natureza contábil, o qual é parte do Orçamento Fiscal e da Seguridade Social - OFSS, cujo patrimônio líquido em dezembro de 2018 excedia R$ 2,8 bilhões. O FESR passou a ser gerido pela ABGF com a Lei nº 13.195/2015, conversão da Medida Provisória nº 682/2015; até então esse fundo era administrado pelo IRB, cujo controle foi privatizado.
Constata-se, por meio de análise dos autos, que, de uma perspectiva financeira patrimonial, o patrimônio líquido da ABGF foi constituído eminentemente com cotas dos fundos: Fundo Garantidor para Investimentos - FGI (administrado pelo BNDES) , Fundo Garantidor de Operações - FGO (administrado pelo Banco do Brasil) e Fundo Garantidor da Habitação Popular - FGHAB (administrado pela Caixa Econômica Federal) . A empresa terminou 2018 com um patrimônio líquido de R$ 2.826.792.668, vis a vis, R$ 2.568.642.874 no final de 2017, portanto com um incremento de R$ 258.149.794. 
De uma perspectiva financeira operacional e de liquidez, apesar das dificuldades apresentadas pelo mercado, a análise das demonstrações financeiras acostadas aos autos identifica que a receita líquida da ABGF, em 2018, totalizou R$ 42.274.649, dos quais 80% foram igualmente provenientes dos serviços prestados ao Fundo Garantidor de Exportações - FGE e de rendimentos da gestão financeira da liquidez da empresa. O lucro líquido do exercício atingiu R$ 10.519.357.
Por óbvio, esses números sintetizam várias outras variáveis e fatores dos quais são o resultado, portanto, não se identificam elementos de perda ou dano para o controlador - a União, pelo desempenho financeiro e patrimonial da empresa, o qual também parece refletir os diferentes aprimoramentos de controles internos corporativos e governança, informados no Relatório de Gestão.
Contudo, quanto aos controles e procedimentos inerentes aos produtos e serviços, que com frequência envolvem também atores externos, diferentes tipos de fragilidades podem ser apontadas e diferentes riscos e desafios aventados; seguem-se algumas constatações da CGU que poderão ser úteis para a "blindagem" de um sistema de controle para a gestão de fundos garantidores.
Para a auditoria anual de contas da ABGF, exercício de 2018, foi definido como escopo o Fundo de Estabilidade do Seguro Rural - FESR, criado pelo Decreto-lei nº 73/66 e regulamentado pela Resolução do Conselho Nacional de Seguros Privados - CNSP nº 339/2016, o qual tem como finalidade manter e garantir o equilíbrio das operações de seguro rural no país, bem como atender à cobertura suplementar dos riscos de catástrofe, inerentes à atividade rural. A gestão do FESR foi atribuída à ABGF em julho de 2015 pela Medida Provisória nº 682/2015 (convertida na Lei nº 13.195/2015) .  
Em decorrência dos trabalhos realizados em seu escopo, a CGU obteve as seguintes constatações:
Controles existentes para apuração das contribuições e indenizações do FESR em evolução, mas passíveis de melhoria;
Não verificação da fidedignidade dos dados declarados pelas seguradoras;
Falta de regulamentação ou necessidade de revisão de normativos que disciplinam operações abrangidas pelo FESR;
Avaliação da remuneração da ABGF pela gestão do Fundo.
1. 	Controles existentes para a apuração das contribuições e indenizações do Fundo de Estabilidade do Seguro Rural (FESR) em evolução, mas passíveis de melhorias (peça 6, p. 10-12) .
Constatações
Eis as constatações relatadas pela CGU:
De acordo com o §5º, do art. 38 da Lei 12.712/2012, fica a ABGF encarregada da gestão do FESR até a completa liquidação das obrigações desse Fundo. Nessa condição, a ABGF deve adotar regras de estruturas e práticas de gestão de riscos e controle interno.
Questionada sobre os controles existentes nas operações do Fundo, a ABGF apresentou procedimentos efetuados no cadastro das seguradoras; no envio e inserção dos Planos de Operações; e na apuração dos resultados do exercício.
Nesse processo, a ABGF realiza análise cadastral; avaliação da documentação de delegação de poderes disponibilizada pela seguradora e dos dados dos Planos de Operações, que possuem conteúdos mínimos obrigatórios; e análise das informações de participação no exercício fornecidas pelas seguradoras, sendo a comunicação com as empresas feita por e-mail, basicamente, nos casos de discrepâncias relevantes.
A seguradora valida o resultado da apuração e declara responsabilidade pelas informações prestadas, via SGFESR. Por sua vez, a ABGF ratifica a apuração do exercício por uma analista e por um gerente dessa empresa.
Observou-se que a principal ferramenta de auxílio para os controles da ABGF é o Sistema de Gestão do Fundo de Estabilidade do Seguro Rural - SGFESR.
A ABGF implantou o referido sistema no 2º semestre de 2017, com o objetivo de aprimorar e modernizar o processo de apuração do Fundo e a comunicação entre essa empresa e as seguradoras participantes.
Por meio desse software as seguradoras efetuam os seus cadastros e de seus usuários (titular, suplente e operacional) , encaminhando as respectivas delegações de poderes (apenas para os dois primeiros perfis) , e inserem os planos de operação e as notas técnicas atuariais encaminhadas para a Susep. O controle da faixa de sinistralidade, para fins de indenização a ser paga pelo Fundo, é feito automaticamente pelo sistema bem como o cálculo do resultado de cada seguradora, após o envio dos dados necessários pelas empresas habilitadas.
A ABGF informou as principais críticas efetuadas pelo SGFESR, dentre as quais, destacamos: a remessa de determinadas informações pelas seguradoras deve estar vinculada a usuários com documento de delegação de poderes inserido no sistema; validação dos resultados apenas por titular ou suplente da seguradora; e preenchimento dos dados de participação do exercício condicionado à validação do Plano de Operação pela ABGF.
Observou-se que os cálculos estão corretos bem como as faixas de sinistralidade. Entretanto, não obstante as informações apresentadas, foram identificadas as seguintes situações, a título de exemplo:
a)	a delegação de poderes pode ser uma declaração, procuração ou ata de Conselho de Administração/Diretoria. Existem delegações vencidas para 2019 ou próximas ao vencimento e outras sem data e/ou firma reconhecida (exercício 2019-2019, com apuração em 2020) ;
b)	pessoas cadastradas como suplente ou titular sem documento de delegação (três casos, no exercício de 2019-2019, com apuração em 2020) ;
c)	em oito casos, a validação do Plano de Operação pela ABGF ocorreu no mesmo dia da validação dos resultados pela seguradora (no exercício de 2018-2018, com apuração em 2019) 
d)	em três casos (uma seguradora) a validação dos resultados foi realizada por um Usuário Operacional; em dois casos foi o titular ou suplente quem validou, mas não possuíam delegação de poderes (exercício de 2018-2018, com apuração em 2019) ;
e)	para sete modalidades no exercício de 2018-2018, com apuração em 2019, o responsável pela inserção dos dados foi também o responsável pela validação; em outras quatro modalidades, em algum momento isso acontece.
f)	para uma seguradora, no exercício de 2018-2018, com apuração em 2019, não consta no sistema o responsável pela inserção dos dados e para outra aparece como responsável "Administrator".
Em que pese as situações ilustradas anteriormente, cabe destacar que, desde sua implantação, o Sistema tem apresentado evolução e, sob esse aspecto, a Auditoria Interna tem indicado recomendações de melhorias.
No RA nº 004/2018/AUDIT/ABGF foram expedidas nove recomendações de ajustes no sistema para incluir itens/funcionalidades, sendo que apenas duas estão pendentes de implementação/verificação:
a)	controle destinado a impedir o encerramento/conclusão das apurações caso exista cálculos não validados pela ABGF;
b)	relatório gerencial consolidando as apurações de todas as seguradoras, possibilitando visão completa dos resultados da apuração do exercício. A Audit informou que, embora a funcionalidade esteja implementada houve erro ao acessá-la, impedindo a verificação da suficiência do relatório. A unidade técnica responsável está resolvendo o assunto com a TI.
Esta CGU observou que outras críticas poderiam ser implantadas no sistema. Após análise das notificações encaminhadas para as seguradoras, verificou-se que, dentre os principais motivos de reporte às empresas estão a não identificação dos motivos de sinistros; valores dos prêmios recebidos maiores que os prêmios emitidos; e valores dos sinistros recuperados maiores que os sinistros pagos. Tais situações, se previstas no sistema, poderiam auxiliar a ABGF, reduzindo as notificações.
Sobre essas possíveis melhorias no sistema, caso o mesmo venha a ser utilizado pela unidade que passar a ser a gestora do fundo, sugerimos avaliar a oportunidade e conveniência de serem implementadas, de modo a facilitar o processo de gestão.
Outra situação identificada pela CGU diz respeito a controles pendentes de implementação/regulamentação.
Os normativos do FESR não preveem o tratamento a ser dado para as seguradoras inadimplentes quanto às contribuições devidas ao FESR.
Sobre o assunto, a ABGF informou que não ocorreu inadimplência desde que assumiram a gestão do FESR e que, caso não ocorra o efetivo pagamento de contribuições ao Fundo, sobre o valor devido incidirão encargos financeiros e multa de mora. Além disso, inclui o evento no Relatório Final do Exercício, que é encaminhado à Susep para a adoção das providências cabíveis.
De fato, não houve até o momento inadimplência das seguradoras. Entretanto, ocorrendo tal situação, não há previsão de quais serão os desdobramentos caso haja a permanência do não pagamento pela seguradora do valor devido de contribuição ao FESR.
Quanto às despesas de carregamento (despesas administrativas + comissão de corretagem) , o art. 7º do Regulamento do Fundo prevê que a ABGF encaminhará à Susep para apreciação, os casos relativos a percentuais dessas despesas julgados não usuais. Entretanto, não há definição do que seriam despesas não usuais para as comissões de corretagem. Para as despesas administrativas, a Susep fixou o percentual máximo de 20%. Sem tal definição, o controle pode ficar inócuo. A ABGF informou que não ocorreram percentuais de despesas administrativas e/ou comissão de corretagem que foram julgados não usuais, nos exercícios 2016, 2017 e 2018.
As lacunas e/ou necessidades de revisões normativas, em especial relacionadas à inadimplência e às despesas não usuais, serão abordadas no item 3.
Não obstante as informações prestadas pela ABGF, verificou-se que o principal controle, das operações do Fundo, e que apresenta o maior risco, não é feito: a verificação da fidedignidade das informações declaradas pelas seguradoras.
2. 	Não verificação da fidedignidade dos dados declarados pelas seguradoras (peça 6, p. 13-15) .
Constatações
A CGU aponta as seguintes constatações em seu relatório de auditoria:
Constatou-se que os dados fornecidos pelas seguradoras para apuração dos resultados do exercício são declaratórios, não sendo, no momento, possível a verificação da fidedignidade dessas informações pela ABGF. Os dados são enviados pelas seguradoras por meio do Sistema de Gestão do Fundo de Estabilidade do Seguro Rural - SGFESR.
O Regulamento para gestão do FESR estabelece no art. 9º que as sociedades seguradoras e resseguradoras prestarão informações solicitadas pela ABGF com vistas à apuração do resultado do fundo, e assinarão Declaração de Responsabilidade pela veracidade dos dados fornecidos, e que estes deverão ser extraídos da mesma base utilizada para registro no Sistema de Estatísticas da Susep - SES. Consta, ainda, na declaração assinada pelas seguradoras que declarar informações que são inverídicas pode vir a se constituir infração apurável pelo Ministério Público na forma da lei.
A ABGF informou que realiza checagens de adequação de valores e notifica as seguradoras nos casos em que são identificados valores repetidos e/ou que não reflitam a variável preenchida. A Gestora do Fundo realiza, ainda, comparações com o SES, para verificar discrepâncias significativas dos dados preenchidos do SGFESR.
A título de ilustração, verificou-se que no exercício de 2019, referente à apuração 2018- 2018, a ABGF identificou possíveis divergências significativas entre os dados fornecidos para os prêmios emitidos e ganhos pela seguradora, por meio do SGFSR, e aqueles informados para o SES, e questionou duas seguradoras, que informaram que os dados que estão sendo comparados possuem conceitos diferentes e que a comparação desses valores não é correta, pois no valor do prêmio emitido constante do SES são consideradas provisões atuariais, o que não ocorre no SGFESR.
A gestora do Fundo informou, ainda, que quaisquer ocorrências relevantes ou não solucionadas, após apuração, são reportadas à Susep, órgão responsável pelo controle e fiscalização dos mercados de seguro, por meio do Relatório Final de Apuração do FESR.
A Auditoria Interna da ABGF no seu Relatório nº 02/2016 já havia apontado a impossibilidade de comparação dos valores impostados no SES e SGFESR, sendo recomendado a diligência junto aos intervenientes, especialmente CNSP, Susep e Ministério do Planejamento, para viabilizar a implementação de procedimentos que permitam a verificação da conformidade das informações encaminhadas à ABGF.
Questionada acerca da implementação da recomendação da auditoria interna, a ABGF encaminhou o acompanhamento das recomendações onde consta que foi realizada diligência junto à Susep, no entanto não obtiveram resultado.
A equipe de auditoria realizou comparativo dos dados do SGFESR com os do SES para os exercícios de 2017 e 2018 e verificou que os dados informados nos sistemas realmente são muito discrepantes, como já apontado. Nas tabelas abaixo foram listadas divergências relevantes encontradas para os prêmios emitidos e sinistros ocorridos.
Questionada sobre a discrepância dos valores encontrados, a Susep informou que o Sistema SES possui natureza contábil, com foco no resultado por período de competência, e que os dados do SGFESR refletem o resultado com foco no conjunto das apólices emitidas em determinado período, considerando os pagamentos de sinistros cobertos por esse conjunto de apólices, independentemente das respectivas datas de aviso ou ocorrência.
A Susep esclareceu, ainda, que em função das diferenças conceituais entre os sistemas SES e SGFESR, não é possível utilizar os registros do SES para verificação dos valores declarados pelas companhias seguradoras à ABGF, apesar da previsão de que as informações prestadas pelas seguradoras e ressegurados devem ser extraídos da mesma base utilizada para registro no SES.
Tabela 1: Comparativo Prêmios Emitidos SGFESR e SES
	Seguradora
	Exercício  de Apuração
	Modalidade
	Prêmio    emitido 
      SGFESR
	Prêmio         emitido  SES
	Prêmio Emitido Diferença

	28.196.889/0001-43
	2017
	Seguro Agrícola
	844.413.063,68
	852.087.524,00
	7.674.460,32

	28.196.889/0001-43
	2017
	Penhor Rural
	694.216.950,82
	716.579.632,00
	22.362.681,18

	61.573.796/0001-66
	2018
	Seguro Agrícola
	19.200.307,81
	-240.977,00
	19.441.284,81

	92.682.038/0001-00
	2018
	Penhor Rural
	96.786.669,60
	99.196.525,00
	2.409.855,40

	61.074.175/0001-38
	2017
	Penhor Rural
	125.788.700,92
	98.074.835,00
	27.713.865,92

     Fonte: SGFESR e SES
Tabela 2: Comparativo Sinistros SGFESR E SES
	Seguradora
	Exercício de Apuração
	Modalidade
	Sinistro Pago - SGFESR
	     Sinistro Ocorrido - SES

	61.573.796/0001-66
	2018
	Seguro Florestas
	0
	1.773.160,00

	72.145.931/0001-99
	2018
	Seguro Agrícola
	0
	1.675.938,00

	72.145.931/0001-99
	2017
	Seguro Agrícola
	0
	724.246,00

	19.323.190/0001-06
	2017
	Penhor Rural
	0
	645.778,00

	33.054.826/0001-92
	2017
	Penhor Rural
	0
	-372.497,00

     Fonte: SGFESR e SES
No que tange a eventual compartilhamento dos dados recebidos pela Susep com a ABGF, a área técnica daquela Superintendência ponderou ser cabível uma análise jurídica com relação à existência de conflito (ou não) do papel que a ABGF desempenha neste caso de compartilhamento de banco de dados, visto ser entidade supervisionada do mercado de seguros, como qualquer outra S.A., mas com a peculiaridade de ser sociedade anônima vinculada, atualmente, ao Ministério da Economia.
Diante dos fatos apresentados verifica-se a impossibilidade de o gestor do fundo verificar a fidedignidade dos dados impostados pelas seguradoras no sistema quando da apuração do resultado do exercício, até que se tenha acesso aos dados da Susep.
Identificou-se que as principais causas para a não verificação pela ABGF da fidedignidade dos dados declarados pelas seguradoras são as diferenças conceituais para alimentação das informações nos sistemas SES e SGFESR e a fragilidade na articulação da ABGF com a Susep.
Considerando que os dados impostados pela seguradora são o principal elemento para a apuração do resultado do fundo, a não verificação da fidedignidade dessas informações pode acarretar o risco de pagamento às seguradoras (indenizações) ou recolhimento para o Fundo pelas seguradoras (contribuição) de valores indevidos. Existe, ainda, o risco de ausência de penalização das seguradoras devido a declaração de informações inverídicas.
Conclui-se, portanto, que, apesar de a própria Resolução dar respaldo ao procedimento que vem sendo adotado pela ABGF e pelas seguradoras, a não verificação da fidedignidade das informações declaradas pela seguradora dificulta a atuação da ABGF como primeira linha de defesa, identificando, mensurando, avaliando e mitigando o principal risco de seu negócio, situação que deve ser levada em consideração pela unidade que vier a assumir a gestão do fundo.
32.				              Em relação à questão, o Controle Interno formulou a seguinte recomendação à ABGF (peça 6, p. 20) : "Que a unidade responsável pela gestão do Fundo institua, em articulação com a Susep, sistemática de compartilhamento de dados que sejam necessários a validação das informações declaradas pelas seguradoras". 
33.	              Desta forma, considera-se suficiente a recomendação efetuada pelo Controle Interno, que, inclusive, contou com a anuência da ABGF (peça 6, p. 22) , sendo certo que a aludida constatação não tem o condão de macular as contas dos responsáveis.     
3. 		Falta de regulamentação ou necessidade de revisão de normativos que disciplinam operações abrangidas pelo FESR (peça 6, p. 15-17) .
Constatações
34.	Relata a CGU que:
	
	O art. 18 da Resolução CNSP nº 339/2016 dispõe que o gestor do FESR disciplinará os critérios para gestão e acompanhamento das operações abrangidas pelo Fundo. Por sua vez, o art. 21 disciplina que a Susep fica autorizada a baixar as normas complementares necessárias à execução das disposições desta Resolução, bem como resolver os casos omissos.
Em trabalhos realizados pela Auditoria Interna da ABGF, foram identificadas ausência de previsão, insuficiência de normas ou ausência de regras específicas nos normativos do FESR, dentre eles, destacam-se os seguintes assuntos:
	
                          Tabela 4: Assuntos abordados pela Auditoria Interna da ABGF
	
	A Audit recomendou o ajuste dos normativos internos e do Regulamento do Fundo, bem como o encaminhamento dos referidos itens para os órgãos intervenientes, de acordo com o assunto (CNSP, Susep, Ministério do Planejamento, Desenvolvimento e Gestão - MP, Secretaria do Tesouro Nacional - STN) , cujos desdobramentos estão detalhados abaixo.
Sobre o primeiro relatório da Auditoria Interna, para a apresentação de informações pelas seguradoras ou apresentação intempestiva, inexata ou incompleta, a ABGF incluiu no Regulamento do FESR que, nessas situações, as seguradoras serão notificadas e as informações serão encaminhadas para a Susep. Entretanto, não obstante a normatização da ABGF, não foram identificadas quais as providências seriam adotadas por aquela Superintendência para as empresas notificadas.
Quanto à inadimplência, observa-se que o art. 15 do Regulamento do FESR prevê que, ocorrendo atraso no pagamento das contribuições ao Fundo pelas seguradoras, sobre o valor devido incidirão encargos financeiros e multa de mora. No entanto, não há previsão em regulamento para as providências no caso da permanência do não pagamento das contribuições devidas ao Fundo, conforme mencionado no item 2.
Com relação aos outros dois relatórios, quanto aos limites para despesas de carregamento e a atualização das indenizações pagas pelo FESR com atraso, a ABGF enviou Ofício nº 551, de 13/12/2017, para a Susep, com propostas de alteração da Resolução CNSP nº 339/2016. Em relação ao prêmio final negativo, apesar de ter promovido ajustes no Regulamento, o assunto também foi encaminhado à Susep para alteração da referida Resolução. A ABGF reiterou à Susep, por meio dos ofícios nº s 45 e 224, de 21/01 e 10/04/2019, respectivamente, não obtendo retorno enquanto a auditoria ainda estava em curso.
O regulamento do Fundo prevê que, caso a liquidação financeira das indenizações devidas pelo FESR não seja efetivada até a data do vencimento de 30 de junho de cada ano civil, a mora e a atualização do valor respectivo deverão ser calculados na forma admitida pela STN.
O assunto foi objeto de tratativas com os Ministérios da Fazenda e Planejamento, que se manifestaram pelo encaminhamento do assunto ao CNSP, mas, conforme mencionado anteriormente, o tema foi encaminhado para a Susep, sem manifestação até o momento.
Em relação ao ajuste efetuado no exercício seguinte, abordado no terceiro relatório da Auditoria Interna, alterando os prêmios ganhos para o mesmo valor dos prêmios emitidos, mesmo que as seguradoras não informem, não foi identificada a regulamentação nem o encaminhamento para a Susep.
Observou-se, ainda, que as seguradoras que emitem apólice de seguro na modalidade penhor rural são obrigadas a aderir ao fundo com base em critérios imprecisos, que podem gerar insegurança jurídica.
Questionada sobre o fundamento legal para esta obrigatoriedade, a ABGF informou que para o seguro de penhor rural existe apenas um ramo registrado na Susep (Ramo 1162) , o que o diferencia dos demais ramos que contam com a cobertura do FESR, visto que os seguros agrícola, pecuário, aquícola e de florestas possibilitam registro de produtos com ou sem a cobertura do FESR.
Sobre o tema, a Susep informou que conjugando o art. 17 do Decreto-Lei nº 73/1966, o qual estabelece que o fundo será constituído "dos excedentes do máximo admissível tecnicamente como lucro nas operações de seguros de crédito rural, seus resseguros e suas retrocessões, segundo os limites fixados pelo CNSP", com o art. 2° da Circular Susep nº 308/2005, que define "O seguro de penhor rural tem por objetivo cobrir perdas e/ou danos causados aos bens, diretamente relacionados às atividades agrícola, pecuária, aquícola ou florestal, que tenham sido oferecidos em garantia de operações de crédito rural", tem-se a origem de obrigatoriedade de contribuição ao FESR por todas as operações de seguro de penhor rural.
Entretanto, não obstante as informações apresentadas, conclui-se que a obrigatoriedade não está explícita nas legislações citadas pela Susep, podendo ser questionável, pelo princípio da legalidade, a imposição da obrigação à seguradora que não esteja prevista em ato normativo.
Cabe destacar ainda que, objetivando verificar a habilitação no FESR de todas as seguradoras que possuem apólice de penhor rural, foi realizado comparativo dos dados da ABGF com os do SES para os exercícios de 2017 e 2018. Como resultado, foi constatada a inexistência de cobertura do FESR para duas seguradoras que operaram seguro na modalidade penhor rural em 2018, apesar de a ABGF e da Susep considerarem obrigatório.
Indagada sobre a ausência de cobertura das seguradoras, a ABGF informou que uma seguradora não cadastrou Plano de Operações em prazo exigido pela norma, sendo desconsiderada do processo de apuração e que tal fato foi notificado à Susep no Relatório Final FESR - Exercício 2018.
Em relação a outra seguradora, a unidade informou que esta não solicitou habilitação à ABGF e, portanto, não possui qualquer registro de emissão no ramo Penhor Rural, para o exercício de 2018, no SGFESR. Conforme mencionado, foi identificado no SES a emissão de apólices para essa seguradora, apesar de serem de baixa materialidade (R$ 4.000) .
Os citados casos demonstram que, apesar de considerarem obrigatória a adesão ao fundo pelas seguradoras que emitem apólice de seguro na modalidade penhor rural, existem casos práticos em que isso não está acontecendo e não foi identificada previsão de penalidades para as seguradoras que operam penhor rural e não façam a adesão ao Fundo.
Diante dos fatos apontados, verifica-se a necessidade de interlocução da unidade que vier a ser responsável pela gestão do Fundo com a Susep, no sentido de buscar a segurança jurídica necessária para suas atividades, considerando as lacunas normativas apresentadas.
35.			              Em relação à questão, o Controle Interno formulou a seguinte recomendação à ABGF (peça 6, p. 20) : "Que a unidade responsável pela gestão do Fundo regulamente os temas ou reveja os normativos que disciplinam operações abrangidas pelo FESR, com vistas a sanar as lacunas identificadas pela Auditoria Interna e por esta CGU". 
36.	              Desta forma, considera-se suficiente a recomendação efetuada pelo Controle Interno, que, inclusive, contou com a anuência da ABGF (peça 6, p. 22) , sendo certo que a aludida constatação não tem o condão de macular as contas dos responsáveis.     
4. 	Avaliação sobre a remuneração da ABGF pela gestão do Fundo (peça 6, p. 17-18) .
Constatações
37.	Eis as constatações apontadas pela CGU:
O FESR passou a ser gerido pela ABGF com a Lei nº 13.195/2015, conversão da Medida Provisória nº 682/2015. Na exposição de motivos da citada medida provisória, o Ministério da Fazenda justificou a necessidade de dar cumprimento à recomendação do Tribunal de Contas da União, proferida no Acórdão 7.656/2017, de retirar a gestão do FESR, fundo integrante do Orçamento Geral da União, do Instituto de Resseguros do Brasil - IRB-Brasil RE, entidade que havia passado para o controle da iniciativa privada. A escolha para a gestão do FESR recaiu sobre a ABGF, cuja lei de criação (Lei nº 12.712/2012) incumbiu àquela empresa pública a gestão de fundos garantidores.
A exposição de motivos da medida provisória mencionou ainda que "a assunção da gestão do FESR pela ABGF não causará impactos financeiros ao Tesouro, uma vez que não implicará custos adicionais."
De fato, a Medida Provisória nº 682/2015 não trouxe nenhuma previsão de remuneração à ABGF pela gestão do FESR, o que só veio a acontecer com a sua conversão na Lei 13.195/2015, prevendo que "Ato do Poder Executivo disporá sobre a remuneração da ABGF pela gestão do Fundo". Somente em 12/06/2017, ocorreu essa regulamentação por meio do Decreto 9.078/2017.
Assim, tendo prestado serviços ao fundo de 13/07/2015 até 11/06/2017, sem a correspondente contraprestação pecuniária, a ABGF pleiteou junto ao seu ministério supervisor à época (Ministério do Planejamento, Desenvolvimento e Gestão) o ressarcimento dos custos e das despesas incorridas com a gestão do FESR, pleito este aprovado pelo Parecer 01636/2017/CONJUR-MP/JAR/CGJLC/CGU/AGU, de 5/12/2017.
De acordo com a ABGF, o ressarcimento pelos serviços prestados ao FESR teve como base a metodologia de custeio ABC, com a apresentação de planilha encaminhada ao ministério supervisor por meio do Ofício 500/2017/ABGF, de 14/11/2017. O total dos custos e despesas foi de R$ 3.002.822,86, já apropriada pela ABGF, em 2017, de acordo com seu Relatório de Gestão de 2018 e das Demonstrações Contábeis do FESR de 2018.
Importante ressaltar que não foi escopo da auditoria a realização de testes para avaliar a conformidade dos valores apresentados pela ABGF, nem a avaliação da metodologia de custeio ABC.
Com a publicação do Decreto nº 9.078/2017, a remuneração da ABGF passou a corresponder a 0,25% da média dos prêmios de seguro emitidos com a cobertura do fundo nos seus últimos três exercícios, sendo apropriada mensalmente e paga à ABGF até o décimo dia útil do mês subsequente.
Analisando os processos de cobrança da ABGF, foi identificado o cumprimento do disposto no decreto, com o uso da média anual dos últimos três exercícios encerrados do fundo, distribuídos por 12 meses.
Para o período janeiro a junho/2018, a ABGF apurou uma remuneração anual de R$4.632.167,68, que equivale a R$386.013,97 por mês (bases 2013-2014; 2014-2015 e 2015-2016) . Para o período junho a dezembro/2018, a remuneração foi alterada considerando as bases 2014-2015; 2015-2016 e 2017-2017. Assim a receita anual foi de R$4.966.954,76, sendo 433.840,70 por mês. No exercício de 2018, a receita total auferida pela ABGF foi de R$4.966.955,00. 
Dada a dinâmica do mercado de seguros, por vezes é necessário que as seguradoras habilitadas ao FESR procedam a ajustes nas informações apresentadas à ABGF por meio do SGFESR. Alguns desses ajustes se referem aos valores dos prêmios emitidos, rubrica esta que é usada na base de cálculo para a remuneração da ABGF, conforme o Decreto nº 9.078/2017.
Entretanto, com o levantamento dos valores dos prêmios emitidos no SGFESR, foi identificado que eles não correspondem aos valores usados pela contabilidade para a apuração da remuneração de 2018.
A ABGF informou que as divergências apontadas decorrem de fatos ocorridos após o encerramento de cada exercício, que culminaram na alteração dos prêmios emitidos. A ABGF esclarece ainda que os valores dos prêmios emitidos utilizados para a sua remuneração correspondem aos obtidos nas respectivas datas de fechamento das apurações.
A Auditoria Interna da ABGF, em seu Relatório nº 004/2018/AUDIT/ABGF, já havia identificado divergências na média anual dos prêmios emitidos, para apuração da receita de 2017, quando comparados entre o registrado no SGFESR e o que é usado pela Gerência Financeira para calcular a remuneração da ABGF.
As recomendações da Auditoria Interna foram para a revisão dos cálculos e a realização dos acertos necessários; a normatização dos procedimentos relativos à apuração e à cobrança da remuneração da ABGF; e o ajuste do SGFESR para auxiliar a Gerência Financeira quando do cálculo da remuneração da ABGF.
Os procedimentos relativos à apuração da remuneração da ABGF foram normatizados com a aprovação pela Diretoria Executiva das Notas Técnicas nº s 110/2019 e DIAFI/GEFIN/152/2019/O, prevendo ajuste de remuneração do FESR à ABGF, sempre que ocorrer alteração no valor dos prêmios emitidos nos últimos três exercícios, quando da apuração anual do resultado do FESR, sendo que os valores a serem compensados devem ser considerados nas próximas faturas de remuneração da ABGF após a realização do ajuste. Quanto ao ajuste no SGFESR, foi aberta a demanda 2002-2019, já concluída, visando implementar a geração automática da base de cálculo que subsidia a remuneração da ABGF.
Por fim, sobre a revisão dos cálculos e a realização dos acertos necessários relativos ao exercício sob exame, a ABGF informou que realizaria na apuração 2018-2018, ocorrida em 30/06/2019, mas não menciona se abrangerão os exercícios anteriores aos três últimos encerrados.
Considerando o processo de desestatização já autorizado, a equipe de auditoria optou por não adentrar na avaliação da implementação das recomendações efetuadas pela Auditoria Interna, uma vez que a tendência é sua perda de objeto.
Análise
38.	Como se constata da leitura das constatações acima apresentadas, em que pese a sua utilidade para o aprimoramento de sistemas, controles e procedimentos, as fragilidades apontadas não afetam as contas dos responsáveis pela gestão da ABGF relativas ao exercício de 2018. Algumas questões foram esclarecidas, algumas resolvidas, outras já tinham soluções em andamento, outras dependerão de atores externos relevantes e outras, ainda, de aprofundamento e discussão de estratégias para desenho e implementação das melhorias. Espera-se que sua presença neste documento possa estimular tanto a atual gestão quanto a futura gestão que vier assumir, após a privatização da ABGF, a aprimorar seus mecanismos de controle e governança.
VII- 	CONCLUSÃO
39.	O Relatório de Gestão e o processo de contas do exercício de 2018 da Agência Brasileira Gestora de Fundos Garantidores e Garantias S.A. - ABGF, encontram-se, nas partes essenciais, em consonância com a IN-TCU 63/2010, com a DN-TCU 170/2018, com a da DN-TCU 172/2018 e com a Prt-TCU 65/2018, com exceção da necessidade da exclusão de alguns gestores do rol de responsáveis, como já apontado. Seu conteúdo expressa, nos aspectos mais relevantes, o desempenho e a conformidade da gestão dos agentes arrolados no rol de responsáveis.
40.	Não foram identificadas evidências ou indícios de ilegalidade, ilegitimidade ou da ocorrência de operações antieconômicas. Também não foram identificadas evidências ou detectadas inconsistências que pudessem conduzir a dúvidas quanto à integridade das demonstrações contábeis. A gestão conseguiu atravessar o exercício com desempenho capaz de gerar lucro (além de valorização patrimonial significativa) . Portanto, propõe-se o julgamento pela REGULARIDADE das contas.
PROPOSTA DE ENCAMINHAMENTO
41.	Diante do exposto, submetem-se os autos à consideração superior, propondo:
	a) 	excluir do rol de responsáveis os seguintes gestores:
	a.1) Antonio Jose Chatak Carmelo (CPF XXX.720.091-XX) ;
	a.2) Emerson Guimarães Dal Secchi (CPF XXX.601.201-XX) ;
	a.3) Ernesto Lozardo (CPF XXX.398.838-XX) ;
	a.4) Helio do Vale Ribeiro (CPF XXX.365.058-XX) ;    
	a.5) Heriberto Henrique Vilela do Nascimento (CPF XXX.227.887-XX) ;
	a.6) Manoel Joaquim de Carvalho Filho (CPF XXX.994.521-XX) ;
	a.7) Rodrigo Pereira Mello (CPF XXX.886.211-XX) ;
	a.8) Vera Lucia de Melo (CPF XXX.210.406-XX) ;
	a.9) Viviane de Faria (CPF XXX.619.821-XX) ;
		b) 	com fundamento nos arts. 1º, inciso I; 16, inciso I; 17 e 23, inciso I, da Lei 8.443/1992 c/c   os arts. 1º, inciso I; 207 e 214, inciso I, do Regimento Interno do TCU, julgar regulares as contas dos responsáveis abaixo listados, dando-lhes quitação plena:
	Nome
	CPF

	Guilherme Estrada Rodrigues
	XXX.708.736-XX

	Marcelo Leandro Ferreira
	XXX.919.477-XX

	Marcelo Pinheiro Franco
	XXX.092.737-XX

	Ronaldo Camillo
	XXX.610.228-XX

	Fernando Vitor dos Santos Sawczuk
	XXX.640.097-XX

	Helena Mulim Venceslau
	XXX.979.301-XX

	Fabiana Vieira Lima
	XXX.570.086-XX

	Igor Nogueira Calvet
	XXX.097.403-XX

	Pedro Maciel Capeluppi
	XXX.279.206-XX

	Santiago Irazabal Mourão
	XXX.424.761-XX

	c) 	dar ciência à ABGF da decisão que for adotada nestes autos;
	d)	arquivar os presentes autos, com fundamento no inciso V do art. 169 do RI/TCU.
PRONUNCIAMENTO DA SUBUNIDADE
	O Diretor responsável, por seu turno, manifestou-se conforme o pronunciamento da subunidade à peça 14, a seguir transcrito.
	"Manifesto-me, em essência, de acordo com a proposta de encaminhamento formulada pelo AUFC Francisco Carlos Loureiro Cioci, à peça precedente, apenas sugerindo as seguintes modificações formais: 1) inversão dos subitens "a" e "b"; 2) modificação redacional do atual subitem "a" (novo subitem "b") , a fim de conferir-lhe fundamentação normativa; 3) inclusão, em ordem alfabética, dos responsáveis cujas contas propõe-se julgar regulares (novo subitem "a") ; 4) exclusão do subitem "d". 
	2.	Desta forma, a proposta de encaminhamento sugerida passaria a ter a seguinte redação:
	a) com fundamento nos arts. 1º, inciso I; 16, inciso I; 17 e 23, inciso I, da Lei 8.443/1992 c/c os arts. 1º, inciso I; 207 e 214, inciso I, do Regimento Interno do TCU, julgar regulares as contas dos responsáveis abaixo listados, dando-lhes quitação plena:
	Nome 
	CPF

	Fabiana Vieira Lima
	XXX.570.086-XX

	Fernando Vitor dos Santos Sawczuk
	XXX.640.097-XX

	Guilherme Estrada Rodrigues
	XXX.708.736-XX

	Helena Mulim Venceslau
	XXX.979.301-XX

	Igor Nogueira Calvet
	XXX.097.403-XX

	Marcelo Leandro Ferreira
	XXX.919.477-XX

	Marcelo Pinheiro Franco
	XXX.092.737-XX

	Pedro Maciel Capeluppi
	XXX.279.206-XX

	Ronaldo Camillo
	XXX.610.228-XX

	Santiago Irazabal Mourão
	XXX.424.761-XX

	b) excluir do rol de responsáveis os seguintes gestores, haja vista que não se enquadram em nenhum dos incisos do art. 10 da IN-TCU 63/2010, posto não haverem ocupado, durante o exercício de 2018, cargos responsáveis pela prática de atos de gestão: 
 	b.1) Antonio Jose Chatak Carmelo (CPF XXX.720.091-XX) ; 
	b.2) Emerson Guimarães Dal Secchi (CPF XXX.601.201-XX) ; 
	b.3) Ernesto Lozardo (CPF XXX.398.838-XX) ; 
	b.4) Helio do Vale Ribeiro (CPF XXX.365.058-XX) ; 
	b.5) Heriberto Henrique Vilela do Nascimento (CPF XXX.227.887-XX) ; 
	b.6) Manoel Joaquim de Carvalho Filho (CPF XXX.994.521-XX) ; 
	b.7) Rodrigo Pereira Mello (CPF XXX.886.211-XX) ; 
	b.8) Vera Lucia de Melo (CPF XXX.210.406-XX) ; 
	b.9) Viviane de Faria (CPF XXX.619.821-XX) ;
	c) dar ciência à ABGF da decisão que for adotada nestes autos;
À consideração do Sr. Secretário da SecexEstataisRJ."
MANIFESTAÇÃO DO MINISTÉRIO PÚBLICO JUNTO AO TCU
		O Ministério Público junto ao TCU, representado pelo Subprocurador-Geral Paulo Soares Bugarin, manifestou-se de acordo com a proposta da unidade técnica, conforme o Parecer à peça 16, a seguir transcrito.
	"	Trata-se do exame de processo de contas anuais da Agência Brasileira Gestora de Fundos Garantidores e Garantias S.A. - ABGF, relativa ao exercício de 2018.
Ante os elementos constantes nos autos e considerando adequada a análise efetuada pela unidade técnica, este representante do MPTCU manifesta-se de acordo com a proposta formulada à peça 14, no sentido de julgar regulares as contas dos responsáveis arrolados, dando-lhes quitação plena, nos termos dos arts. 1º, I, 16, I, 17 e 23, I, da Lei 8.443/92, além de excluir do rol de responsáveis os gestores indicados, haja vista que não se enquadram em nenhum dos incisos do art. 10 da IN-TCU 63/2010, posto não haverem ocupado, durante o exercício de 2018, cargos responsáveis pela prática de atos de gestão."
	É o Relatório.

não há

Subprocurador-Geral Paulo Soares Bugarin.

PROCESSO DE PRESTAÇÃO DE CONTAS ANUAIS. EXERCÍCIO 2018. CONTAS REGULARES. QUITAÇÃO PLENA. CIÊNCIA AOS INTERESSADOS. ARQUIVAMENTO.

PRESTAÇÃO DE CONTAS (PC)

Secretaria de Controle Externo da Administração Indireta no Rio de Janeiro (SecexEstat).

Em análise, processo de contas anuais do Agência Brasileira Gestora de Fundos Garantidores e Garantias S.A., relativo ao exercício de 2018.
2.	A Secretaria de Controle Externo da Administração Indireta no Estado do Rio de Janeiro propõe julgar regulares as contas dos responsáveis, uma vez que não se verifica, em suas contas, qualquer falha capaz de macular a exatidão dos demonstrativos contábeis, a legalidade, a legitimidade, a economicidade, a eficácia, a eficiência e a efetividade de suas gestões (peças 13 a 15) .
3.	O Ministério Público junto ao TCU, representado pelo Subprocurador-Geral Paulo Soares Bugarin, manifestou-se de acordo com a proposta da unidade técnica, conforme o Parecer à peça 16.
4.	Sendo assim, acolho as conclusões constantes dos pareceres uníssonos da Secretaria de Controle Externo da Administração Indireta no Estado do Rio de Janeiro, ratificadas pelo MP/TCU, no sentido de julgar regulares as contas dos responsáveis a seguir listados, dando-lhes quitação plena, nos termos dos artigos 16, inciso I, e 17 da Lei 8.443/1992, c/c o artigo 207 do Regimento Interno do TCU.
	Nome 
	CPF

	Fabiana Vieira Lima
	002.570.086-32

	Fernando Vitor dos Santos Sawczuk
	794.640.097-72

	Guilherme Estrada Rodrigues
	764.708.736-34

	Helena Mulim Venceslau
	657.979.301-53

	Igor Nogueira Calvet
	997.097.403-34

	Marcelo Leandro Ferreira
	075.919.477-70

	Marcelo Pinheiro Franco
	814.092.737-68

	Pedro Maciel Capeluppi
	052.279.206-56

	Ronaldo Camillo
	042.610.228-26

	Santiago Irazabal Mourão
	227.424.761-72

5.	Por fim, devem ser excluídos do rol de responsáveis do presente processo os nomes a seguir listados, haja vista que não se enquadram em nenhum dos incisos do art. 10 da IN-TCU 63/2010, posto não haverem ocupado, durante o exercício de 2018, cargos responsáveis pela prática de atos de gestão: 
	Nome 
	CPF

	Antonio Jose Chatak Carmelo
	366.720.091-91

	Emerson Guimarães Dal Secchi
	490.601.201-91

	Ernesto Lozardo
	232.398.838-72

	Helio do Vale Ribeiro
	073.365.058-99

	Heriberto Henrique Vilela do Nascimento
	089.227.887-04

	Manoel Joaquim de Carvalho Filho
	183.994.521-49

	Rodrigo Pereira Mello
	505.886.211-53

	Vera Lucia de Melo
	339.210.406-04

	Viviane de Faria
	896.619.821-04

6.	Ante o exposto, Voto por que o Tribunal adote a minuta de Acórdão que ora submeto à apreciação deste Colegiado.
TCU, Sala das Sessões Ministro Luciano Brandão Alves de Souza, em 1 de dezembro de 2020.
RAIMUNDO CARREIRO 
Relator